臺灣高等法院民事判決　　　　　　　99年度建上更(一)字第23號
上　訴　人　林世華即林世華建築師事務所
訴訟代理人　陳錦芳律師
被 上 訴人　內政部營建署
法定代理人　葉世文
訴訟代理人　林添進律師
複代理人　　柴健華律師
　　　　　　許智勝律師
上列當事人間給付承攬報酬事件，上訴人對於中華民國97年12月
24日臺灣臺北地方法院97年度建字第148 號第一審判決提起上訴
，經最高法院第一次發回更審，本院於100 年4 月26日言詞辯論
終結，判決如下：
    主      文
上訴駁回。
第二審及發回前第三審訴訟費用由上訴人負擔。
    事實及理由
一、上訴人主張：兩造於民國90年12月間簽署內政部營建署委託
    規劃設計契約書，由其就財政部臺灣省北區國稅局辦公廳新
    建工程，擔任基地現場勘查、工程規劃設計、請領建照、雜
    項執照、代辦水保、電力、電信、自來水等申請手續、列席
    相關說明會解說規劃設計案等工作。依系爭契約第6 條第2
    款、第7 條約定，規劃設計服務費，按建造費用實際結算金
    額1.74% 核計，服務費即承攬報酬分6 期給付，於第5 期即
    工程估驗金額達決標金額之半數以上時，被上訴人應給付規
    劃設計服務費總值85% ，前款已付規劃設計服務費應先行扣
    除，依此計算，上訴人第5 期工程款應領金額為新臺幣（下
    同）2,676,953 元。詎被上訴人竟以上訴人逾期138 日為由
    ，要求扣違約金2,462,796 元，並預扣10% 所得稅267,695
    元，而拒付該期承攬報酬。爰依民法第505 條第2 項規定、
    系爭契約第7 條第5 款約定，請求被上訴人如數給付，並加
    計自起訴狀繕本送達翌日即97年8 月15日起算之法定遲延利
    息等語。（原審為上訴人敗訴之判決，上訴人不服，提起上
    訴）。並上訴聲明：(一)原判決廢棄。(二)被上訴人應給付上訴
    人2,676,953 元，及自起訴狀繕本送達翌日即97年8 月15日
    起至清償日止，按年息5%計算之利息。(三)願供擔保，請准宣
    告假執行。
二、被上訴人抗辯：其於93年5 月10日通知上訴人至遲應於93年
    5 月31日前將建築、水電、污水、空調、消防、景觀、植栽
    圖說及預算修正完成，並檢送予被上訴人複審。上訴人至93
    年7 月28日始送交修正圖說及預算，逾期58日；至93年10月
    15日始送交系爭工程之設計圖說及預算書，逾期79日；至93
    年11月16日始送交修正後之預算書，逾期1 日，合計逾期日
    數為138 日，依系爭契約第21條約定，被上訴人得按日按服
    務費總額扣千分之一之逾期違約金，其以逾期違約金扣款，
    自屬有據等語。並答辯聲明：(一)駁回上訴。(二)如受不利之判
    決，願供擔保，請准宣告免為假執行。
三、兩造不爭執之事項：
  (一)兩造於90年12月間簽署內政部營建署委託規劃設計契約書，
    由上訴人就財政部臺灣省北區國稅局辦公廳新建工程，擔任
    基地現場勘查、工程規劃設計、請領建照、雜項執照、代辦
    水保、電力、電信、自來水等申請手續、列席相關說明會解
    說規劃設計案等工作（原審卷第8-17頁）。
  (二)上訴人第5 期工程款應領金額為2,676,953 元，並已屆清償
    期。
  (三)被上訴人於93年5 月10日以營署建工字第0932907452號函知
    上訴人至遲於93年5 月31日修正完成（包含建築、水電、污
    水、空調、消防、景觀、植栽圖說及預算），檢送被上訴人
    複審（原審卷第38頁）。
  (四)被上訴人於93年7 月26日以營署建工字第0932912128號函知
    上訴人，請其儘速提出辦理系爭工程作業進度落後原因書面
    說明，及如期於93年7 月28日前將修正完妥之設計圖說、預
    算書及公開閱覽資料等送被上訴人續辦〔本院98年度建上字
    第15號（下稱本院15號卷）第80頁〕。
四、兩造之爭點及本院之判斷：
  (一)上訴人主張系爭規劃設計辦理期限為93年8 月18日之新攻擊
    防禦方法是否符合民事訴訟法第447 條第1 項之情形？如可
    提出，其上開主張有無理由？
  1.按當事人於第二審不得提出新攻擊或防禦方法，但如不許其
    提出顯失公平者，不在此限，民事訴訟法第447 條第1 項第
    6 款定有明文。上訴人於最高法院發回本院更審後，始主張
    系爭規劃設計之辦理期限應為93年8 月18日，其並無給付遲
    延情事，核屬新攻擊防禦方法之提出，惟系爭規劃設計之辦
    理期限為何，攸關上訴人給付有無給付遲延情事、被上訴人
    得否請求違約金之事項，如不許上訴人提出，恐將造成上訴
    人給付雖未遲延然仍應被課以逾期罰款之結果，而有顯失公
    平之情形，按之上開規定，自應許其於本院提出。
  2.系爭工程規劃設計方案經被上訴人簽署同意後，上訴人應依
    據核定方案於150 日曆天內，完成全部工程設計圖說、施工
    預算書及施工規範，並送交被上訴人審定，系爭契約第4 條
    第2 款前段定有明文。上訴人所提供之初步設計規劃方案經
    訴外人財政部臺灣省北區國稅局（下稱國稅局）於91年12月
    18日以北區國稅秘字第0911059366號函核定，被上訴人於91
    年12月25日以營署建工字第0910091135號函知上訴人，請上
    訴人依系爭契約第4 條辦理期限之規定，於發文日期起算15
    0 日曆天內，完成全部工程設計圖說、施工預算書及施工規
    範，並送被上訴人審定，有國稅局、被上訴人上開函文在卷
    可稽（本院卷第122-123 頁、第124-125 頁）。而景觀設計
    規劃方案，於92年10月24日定案，上訴人於92年11月10日即
    檢送系爭工程細部設計景觀規劃設計定案後之建築、景觀、
    結構、水電藍曬圖說、預算及第一次圖面審查意見回覆表予
    被上訴人，復有被上訴人94年5 月10日營署建工字第094290
    7471號函，及上訴人92年11月10日0102D0-027號函、94年4
    月22日0102D0-056號函附卷足憑（本院卷第96頁、原審卷第
    196-197 頁、本院卷第100 頁）。足見系爭工程初步規劃設
    計方案於91年12月25日即已核定，景觀規劃設計方案則於92
    年10月24日定案，倘景觀規劃設計方案於93年3 月17日始經
    核定，上訴人何能於92年11月10日針對細部設計景觀規劃設
    計「定案後」之建築、景觀、結構、水電藍曬圖說、預算及
    第一次圖面審查意見提出回覆意見？其94年4 月22日函又何
    以載明：「且於92年10月24日通過景觀規劃方案後積極趕辦
    相關作業」等語？至93年3 月8 日景觀規劃方案簡報會議，
    僅係被上訴人內部就景觀設計規劃方案向署長為簡報之會議
    ，非就上訴人提送之景觀設計規劃方案重為核定，凡此，觀
    諸該次簡報會議提呈之「執行概要說明」第E 項第3 款亦記
    載：「92年10月24日於北區國稅局召開第十次籌興建會議審
    查景觀規劃方案，會議決議同意建築師之景觀規劃」等語即
    明（本院卷第129 頁），要不因會議紀錄載有「原則同意本
    案景觀規劃方案」等語，及被上訴人曾於93年3 月16日將該
    會議紀錄檢送予上訴人，即使景觀規劃設計方案核定之日期
    變更為93年3 月16日（上訴人93年3 月17日收受該會議紀錄
    ），上訴人主張景觀規劃設計方案於93年3 月17日始經核定
    ，系爭工程辦理期限應為93年8 月18日，核不足採。
  (二)系爭規劃設計之辦理期限是否展延至93年7 月28日？
  1.上訴人所提供之初步設計規劃方案經國稅局於91年12月18日
    核定，被上訴人於91年12月25日請上訴人依系爭契約第4 條
    辦理期限之規定，於發文日期起算150 日曆天內，完成全部
    工程設計圖說、施工預算書及施工規範，並送被上訴人審定
    ，已如前述，則上訴人原應於93年3 月31日前完成系爭工程
    之規劃設計。嗣因國稅局土地資料於92年11月13日始送達上
    訴人，較預定時程落後13日，兩造合意系爭規劃設計之辦理
    期限展延至93年4 月13日，有系爭工程第二次設計協商會議
    紀錄在卷可稽（原審卷第35-37 頁）。而上訴人於93年4 月
    27日送達系爭工程第三次送審圖說及預算書，經被上訴人審
    查，並與上訴人討論，除結構設計圖說審核完成外，其餘圖
    說及預算均需再辦理修正，被上訴人即於93年5 月10日函知
    上訴人，至遲應於93年5 月31日修正完成（包含建築、水電
    、污水、空調、消防、景觀、植栽圖說及預算），檢送被上
    訴人複審，有被上訴人93年5 月10日營署建工字第09329074
    52號附卷可稽（原審卷第38頁）。由此可知，上訴人應於93
    年5 月31日前將系爭工程建築、水電、污水、空調、消防、
    景觀、植栽之圖說及預算修正完成，並檢送被上訴人複審，
    否則即有給付遲延之情事。
  2.上訴人雖主張被上訴人於93年7 月26日以營署建工字第0932
    912128號函知上訴人，請其儘速提出辦理系爭工程作業進度
    落後原因書面說明，及如期於93年7 月28日前將修正完妥之
    設計圖說、預算書及公開閱覽資料等送被上訴人續辦（本院
    15號卷第80頁），堪認兩造已合意將系爭規劃設計之辦理期
    限展延至93年7 月28日等語。惟按解釋意思表示，應探求當
    事人之真意，不得拘泥於所用之辭句，民法第98條定有明文
    。被上訴人93年7 月26日函文內容固載有「如期於本年七月
    二十八日前將修正完妥之設計圖說、預算書及公開閱覽資料
    等送本署續辦」等語。然被上訴人寄送該函文之原因，在於
    上訴人原應於93年5 月31日前將系爭工程相圖說及預算修正
    完成，並檢送被上訴人複審，上訴人遲至93年6 月15日始予
    提送，提送之圖說內容復未依被上訴人之審查意見修正，國
    稅局辦公廳舍籌（興）建暨租用審議委員會於93年6 月30日
    召開93年度第2 次會議，因上訴人未派員參加，故決議由上
    訴人於93年7 月15日前擇定召開93年度第3 次會議之時間。
    迨至93年7 月14日，國稅局辦公廳舍籌（興）建暨租用審議
    委員會召開93年度第3 次會議，會中說明上訴人93年6 月15
    日提送之圖說內容未依被上訴人之審查意見修正，致被上訴
    人無法辦理審查及賡續作業，系爭設計作業階段嚴重落後，
    故決議上訴人應就作業進度落後原因提出書面說明，並應將
    修正後之相關圖說、預算書及公開閱覽資料（所有圖說底圖
    、藍曬圖份、施工規範、預算書及空白標單）於兩星期內（
    93年7 月28日前）送達被上訴人，以利後續作業。有國稅局
    93年7 月9 日北區稅秘字第0930021899號、93年7 月21日北
    區稅秘字第0930021901號函及函附之國稅局辦公廳舍籌（興
    ）建暨租用審議委員會93年度第2 次、第3 次會議紀錄在卷
    可憑（本院卷第33-37 頁、第38-42 頁）。則自國稅局辦公
    廳舍籌（興）建暨租用審議委員會93年度第3 次會議決議、
    被上訴人93年7 月26日函文，均要求上訴人就作業進度落後
    原因提出書面說明一節以觀，即足徵上開會議決議、函文之
    真意，僅為督促已陷於遲延之上訴人儘速完成系爭工程之規
    劃設計，以利系爭工程後續作業而已，蓋兩造如已合意將系
    爭規劃設計之辦理期限展延至93年7 月28日，上訴人即無遲
    延可言，上開會議決議、函文又何須同時要求上訴人應就作
    業進度落後原因提出書面說明？自不得僅以被上訴人上開函
    文記載「如期」二字，即謂兩造已合意展延系爭規劃設計之
    辦理期限，上訴人主張系爭規劃設計辦理期限已展延至93年
    7 月28日，難謂可採。
  (三)上訴人有無給付遲延情事？其遲延日數為何？
  1.按債務不履行之債務人所以應負損害賠償責任，係以可歸責
    之事由為要件，故債權人苟證明債之關係存在，債權人因債
    務人不履行債務（給付不能、給付遲延或不完全給付）而受
    損害，即得請求債務人負債務不履行責任，如債務人抗辯損
    害之發生為不可歸責於債務人之事由所致，即應由其負舉證
    責任，如未能舉證證明，自不能免責」（最高法院85年度臺
    上字第844 號判決意旨參照）。依此，債權人主張債務人應
    負債務不履行之損害賠償責任時，僅須證明債務人有給付遲
    延之情事及債權人因此受有損害即足，如債務人抗辯遲延不
    可歸責於債務人，即應由其負舉證責任。
  2.承前所述，上訴人應於93年5 月31日前將系爭工程建築、水
    電、污水、空調、消防、景觀、植栽之圖說及預算修正完成
    ，並檢送被上訴人複審，否則即有給付遲延之情事。茲就被
    上訴人所稱上訴人給付遲延之期間論斷如下：
  A.93年6 月1 日起至93年7 月28日合計遲延58日部分：
  (1)上訴人原應於93年5 月31日前就結構設計圖說以外之圖說及
    預算修正完妥，惟上訴人遲至93年6 月15日始提出，且所提
    圖說內容欠缺建築及景觀工程圖說，預算書仍為未修正之舊
    版，經被上訴人於93年6 月17日函知上訴人，國稅局辦公廳
    舍籌（興）建暨租用審議委員會並於93年6 月30日、93年7
    月14日就此召開93年度第2 次、第3 次會議，上訴人迄至93
    年7 月28日始提送修正圖說及預算，有被上訴人93年6 月17
    日營署建工字第0932910004號函、國稅局辦公廳舍籌（興）
    建暨租用審議委員會93年度第2 次、第3 次會議紀錄、上訴
    人93年7 月28日0102D0-039號函附卷可佐（原審卷第39-40
    頁、本院卷第34-37 頁、本院卷第39-42 頁、原審卷第57頁
    ），被上訴人抗辯上訴人遲延日數58日，應堪採信。
  (2)上訴人雖主張其延至93年6 月15日始修正完成，係因配合建
    造執照及綠建築審查，而須修改系爭工程細部設計圖說及預
    算所致等語。惟查：上訴人93年6 月15日提送之修正圖說及
    預算，仍欠缺建築、景觀工程圖說，預算書亦為未修正之舊
    版，有被上訴人93年6 月17日營署建工字第0932910004號函
    附卷可憑（原審卷第39-40 頁），上訴人未能於93年5 月31
    日修正完成，是否確因配合建造執照及綠建築審查，而須修
    改細部設計圖說及預算所致，尚非無疑。且配合綠建築審查
    部分，其期間發生於92年7 月至11月間，距修正完成期限93
    年5 月31日，其間已逾半年以上，二者顯無必然關係。況業
    主是否遲延提出土地使用同意書、拆除同意書，及其遲延是
    否影響上訴人完成圖說修正之進度，上訴人並未舉證證明之
    ，且上訴人事後實係以建照審查修正行動不便者設施、緊急
    升降機排煙室構造設備等要求展延工期，該等設備既屬建築
    法規必要之設計，其修正復與業主是否提出土地使用同意書
    、拆除同意書無涉，益見上訴人未能於93年5 月31日前完成
    修正，與配合建造執照迥不相涉，其主張其無可歸責之事由
    ，難以採信。
  (3)上訴人另主張其將設計圖說修正完成後，即於93年6 月15日
    以快遞寄達被上訴人，因數量龐大，建築及景觀圖說送達時
    已逾被上訴人上班時間，故於翌日補送，所提送之預算書亦
    非舊版，其已於93年6 月16日完成所有圖說之修正及送審作
    業，並提出快遞服務簽單為憑（原審卷第56頁）。惟觀諸被
    上訴人所提之審查意見說明表，其上如：「放樣平面，請標
    示放樣基準點」、「PVC 管請標示厚度」等項確有歷經數次
    審查仍未修正情事（原審卷第96頁、第128 頁相互對照），
    而被上訴人於原審97年11月11日言詞辯論當庭提出上訴人93
    年6 月15日提送之設計圖說，經核閱亦確有未標示放樣基準
    點之情形（原審卷第183 頁反面），上訴人主張已於93年6
    月16日完成所有圖說之修正及送審作業，核不足採。雖上訴
    人主張上開審查意見說明表，先後所指之「放樣平面，請標
    示放樣基準點」、「PVC 管請標示厚度」等意見並非針對同
    一處圖面，然被上訴人既已指明缺失，上訴人即應就所有圖
    面有相同缺失者一併修正，方為正辦，即令上開審查意見所
    指並非同一處圖面，亦不得謂上訴人已依被上訴人之審查意
    見完成修正。況上訴人於93年7 月28日提送之設計圖說及預
    算書，仍有部分項目未依92年12月協商會議之審查意見修正
    完成，已據被上訴人提出審查意見對照說明表為證（本院卷
    第47-50 頁），凡此，益證上訴人確未於93年6 月16日完成
    所有圖說之修正及送審作業。
  (4)上訴人固主張景觀設計部分原未約定須由專家學者會同審議
    ，國稅局辦公廳舍籌（興）建暨租用審議委員會92年度第4
    次會議決議應由景觀工程學者專家協助審查作業，致上訴人
    無法依原訂進度表履行等語。惟查：系爭工程原即包括景觀
    工程，亦須配合行政院核頒之「綠建築推動方案」，觀之系
    爭契約第3 條第2 款、第5 款約定即明，國稅局辦公廳舍籌
    （興）建暨租用審議委員會為配合綠建築及生態工法政策，
    決議由景觀工程學者專家協助審查作業（原審卷第92-93 頁
    ），僅係將被上訴人原應審查之事項交由景觀工程學者專家
    為之，對上訴人之工作進度理應無所妨礙。而學者專家均具
    備景觀工程之專業，所提審查意見應較被上訴人承辦人員更
    為中肯、適切，當可使景觀工程規劃設計之審查作業更為流
    暢，自不致影響上訴人之工作進度，上訴人執此主張其無法
    依原訂進度表履行，尚難憑採。
  B.93年7 月29日至93年10月15日合計遲延79日部分：
  (1)上訴人固於93年7 月28日提送結構設計圖說以外之其餘圖說
    及預算書等（原審卷第57頁），惟經被上訴人初步審查，污
    水處理廠兩座槽體均欠缺圖說及預算，預算書仍未依被上訴
    人之意見，分總價數量及實做數量編列，水電工程全部施作
    項目亦未以詳細表編製，有被上訴人93年8 月3 日營署建工
    字第0932912697號函為憑（原審卷第41頁）。因上訴人未為
    補正，被上訴人復於98年8 月30日函知上訴人，請其依93年
    8 月3 日函示之審查意見儘速辦理，上訴人先後於93年9 月
    15日、93年10月15日提送系爭工程之設計圖說及預算書等，
    復有被上訴人93年8 月30日營署建工字第0932914087號函、
    上訴人93年9 月15日0102D0-042號函、93年10月15日0102D0
    -046號函可稽（原審卷第42、58、59頁），被上訴人抗辯上
    訴人遲延79日，應屬非虛。
  (2)上訴人雖主張：其93年7 月28日提送第五次送審圖書及預算
    後，多次接獲被上訴人通知修正。93年7 月28日至93年9 月
    2 日、93年9 月15日至93年9 月29日，為被上訴人審查期間
    ，不應計入工期。93年9 月3 日至93年9 月14日、93年9 月
    30日至93 年10 月14日，係上訴人按被上訴人之審查意見修
    正相關設計圖說及預算書之期間，約10日曆天、14日曆天，
    依工程慣例尚屬合理範疇，不應計入上訴人遲延日數等語。
    惟查：
  系爭規劃設計之辦理期限為93年5 月31日，上訴人於93年7
    月28日提出修正之設計圖說及預算，已逾期58日。且上訴人
    93年7 月28日提送之設計圖說及預算，並未依債之本旨履行
    ，被上訴人於93年8 月3 日即曾函知上訴人污水處理廠兩座
    槽體均欠缺圖說及預算，預算書仍未依被上訴人之意見，分
    總價數量及實做數量編列，水電工程全部施作項目亦未以詳
    細表編製（原審卷第41頁），因上訴人未為補正，被上訴人
    復於93年8 月30日再函知上訴人儘速按93年8 月3 日函示之
    審查意見辦理，業詳前述，被上訴人所為之審查除未逾合理
    之審查期間外，其重為審查之原因，實可歸責於上訴人，93
    年7 月28日至93年9 月2 日之期間，自不得自上訴人遲延日
    數扣除。
  上訴人93年9 月15日提送之設計圖說及預算，仍未按被上訴
    人原修正意見說明表逐項檢核修正，雖新增審查意見，然係
    針對上訴人93年9 月15日第一次補送之污水處理設施設計圖
    ，有被上訴人93年9 月23日營署建工字第0932915725號函可
    憑（原審卷第45頁），上訴人逾辦理期限（93年5 月31日）
    ，迄至93年9 月15日始第一次補送上開設計圖說，此屬可歸
    責於上訴人之事由，而被上訴人之審查期間僅10餘日曆天，
    亦難謂已逾合理之審查期間，93年9 月15日至93年9 月29日
    之期間，尚不得自上訴人遲延日數扣除。
  93年9 月3 日至93年9 月14日、93年9 月30日至93年10月14
    日，固為上訴人按被上訴人之審查意見修正相關設計圖說及
    預算書之期間，然上訴人93年9 月3 日至93年9 月14日須進
    行修正，係因污水處理廠兩座槽體均欠缺圖說及預算，預算
    書仍未依被上訴人之意見，分總價數量及實做數量編列，水
    電工程全部施作項目亦未以詳細表編製（原審卷第41頁）。
    對照上訴人93年7 月28日、93年9 月15日、93年10月15日函
    文內容（原審卷第57、58、59頁），上訴人於93年9 月15日
    始將污水處理設施設計圖補增於建築圖號A7-11 ，於93年10
    月15日始提出污水處理設施、擋土牆、景觀棧牆及圍牆等結
    構計算書圖，足見上訴人依被上訴人之審查意見修正設計圖
    說及預算書，屬可歸責於上訴人之事由，93年9 月3 日至93
    年9 月14日、93年9 月30日至93年10月14日上訴人修正相關
    設計圖說及預算書之期間，非可自遲延日數扣除。
  至上訴人謂其自始即提送污水處理場平面配置等相關圖說供
    審查，被上訴人第2 次審查意見即包括污水處理場在內，其
    亦已依被上訴人之指示修正一節，未據上訴人舉證以實其說
    。且上訴人如自始即提送污水處理設施設計圖，並依被上訴
    人之指示修正完妥，其93年9 月15日函何以使用「已補增」
    之文字（原審卷第58頁）？針對被上訴人93年9 月23日函表
    明「本次新增貴所第一次補送之污水處理設施設計圖審查意
    見」（原審卷第45頁），何以未曾加以異議？甚或於93年9
    月15日、93年10月15日再提送污水處理設施結構計算書圖供
    被上訴人審查？顯然上訴人原提送之污水處理設施設計圖說
    有所缺漏或未臻完備，被上訴人就此提出審查意見、上訴人
    就此修正設計圖說書，均可歸責於上訴人，上訴人執此主張
    審查期間、依審查意見修正期間不得計入逾期日數，確非可
    採，併予敘明。
  C.93年11月16日遲延1 日部分：
  (1)兩造於93年10月27日召開系爭工程圖說預算審查會議，決議
    預算書需再修正，修正後之預算書於93年11月15日送被上訴
    人審核，惟上訴人遲至93年11月16日始將修正後之預算書送
    交被上訴人，有被上訴人93年11月1 日營署建工字第093291
    7819號函及函附之93年10月27日會議紀錄、上訴人93年11月
    16日0102DO-048號函在卷可憑（原審卷第46-48 頁、第49頁
    ），被上訴人抗辯上訴人遲延日數1 日，堪信為真。
  (2)上訴人雖主張因被上訴人於93年11月15日下午臨時要求加印
    預算書4 份，導致修正後之預算書至93年11月16日上午始送
    達被上訴人，此1 日作業期間，顯屬不可抗力、不可歸責於
    上訴人之事由，被上訴人自不得課以逾期罰款等語。惟上訴
    人主張遲延無可歸責之事由，應由其負舉證之責，其既未舉
    證以實其說，被上訴人即得課以逾期罰款。實則，預算書詳
    細表應以pcces （公共工程經費電腦估價系統）格式編列，
    被上訴人於92年7 月間即就此有所要求，有92年7 月預算書
    審查意見說明表為憑（原審卷第104 頁）。上訴人事務所人
    員於93年11月16日上午將預算書送達被上訴人，被上訴人承
    辦人員即配合審查，並與上訴人事務所人員加班至當日晚間
    11時許，以協助指導上訴人事務所人員以pcces （公共工程
    經費電腦估價系統）格式編列及修改預算書，上訴人93年11
    月16日上午提送之預算書仍未依上開格式編列，其遲延1 日
    是否與加印4 份預算書有關，尚非無疑，上訴人執此主張遲
    延不可歸責於己，難以憑採。
  (四)被上訴人得請求上訴人給付之違約金若干？
    上訴人雖主張系爭契約採分期完成，關於違約金之計算，應
    以該階段遲延之服務費總額即第三期服務費用2,088,508 元
    千分之一計算逾期違約金，始符合公平合理原則，爰依民法
    第252 條規定請求予以酌減，並提出勞務採購契約範本為據
    （本院卷第76-78 頁）。惟查：上訴人所提契約範本關於按
    該階段或該分期之金額計算逾期違約金之約定，係針對採部
    分驗收或分期驗收之工程而言，系爭規劃設計僅約定服務費
    按上訴人履行之進度領取而已，非採部分驗收或分期驗收，
    該約定於系爭規劃設計難以類比援用。且兩造已於系爭契約
    第21條第1 款約明每逾一日按服務費總額扣千分之一逾期違
    約金，逾期違約金之總額（含逾期未依被上訴人意見修正之
    違約金），以服務費總額之百分之二十為上限，系爭契約就
    逾期違約金之總額既設有上限，上訴人就兩造約定之違約金
    額過高，復未舉證證明之，兩造約定按日以工程總價千分之
    一計算違約金，又合於一般公共工程慣例及上訴人所提契約
    範本第13條第1 款約定，此外，上訴人負責系爭工程設計規
    劃，如遲延履行，將影響系爭工程後續發包、興建之進度，
    所生損害程度尚非輕微，自難謂該違約金額有過高情事，本
    院認無酌減之必要，上訴人請求依民法第252 條規定予以酌
    減，核非有理。
五、綜上所述，上訴人遲延日數為138 日，依系爭契約第21條約
    定，被上訴人得扣除之違約金為2,462,796 元，至被上訴人
    應預扣10% 所得稅267,695 元，則為上訴人所是認（原審卷
    第62頁），扣除後，上訴人對被上訴人已無工程款債權存在
    。從而，上訴人依民法第505 條第2 項規定、系爭契約第7
    條第5 款約定，請求被上訴人給付2,676,953 元，及自起訴
    狀繕本送達翌日即97年8 月15日起至清償日止，按年息5%計
    算之利息，為無理由，不應准許。其假執行之聲請，亦失所
    附麗，應併予駁回。原審為上訴人敗訴之判決，並駁回假執
    行之聲請，核無不合。上訴意旨指摘原判決不當，求予廢棄
    改判，為無理由，應駁回其上訴。
六、本件事證已臻明確，兩造其餘攻擊防禦方法及所提證據，經
    審酌後，核與判決結果不生影響，爰不另一一論述，附此敘
    明。
七、據上論結，本件上訴為無理由，依民事訴訟法第449 條第1
    項、第78條，判決如主文。
中    華    民    國   100    年    5     月    10    日
                    民事第十四庭
                        審判長法  官  林金村
                              法  官  王麗莉
                              法  官  陳秀貞
正本係照原本作成。
如不服本判決，應於收受送達後20日內向本院提出上訴書狀，其
未表明上訴理由者，應於提出上訴後20日內向本院補提理由書狀
（均須按他造當事人之人數附繕本）上訴時應提出委任律師或具
有律師資格之人之委任狀；委任有律師資格者，另應附具律師資
格證書及釋明委任人與受任人有民事訴訟法第466條之1第1項但
書或第2項（詳附註）所定關係之釋明文書影本。
中    華    民    國   100    年    5     月    10    日
                              書記官  葉國乾
附註：
民事訴訟法第466條之1（第1項、第2項）：
對於第二審判決上訴，上訴人應委任律師為訴訟代理人。但上訴
人或其他法定代理人具有律師資格者，不在此限。
上訴人之配偶、三親等內之血親、二親等內之姻親，或上訴人為
法人、中央或地方機關時，其所屬專任人員具有律師資格並經法
院認為適當者，亦得為第三審訴訟代理人。